臺灣臺北地方法院刑事判決
110年度審訴字第2033號
公  訴  人  臺灣臺北地方檢察署檢察官
被      告  游漢生


被      告  陳志明


被      告  陳石龍


選任辯護人  楊鎮宇律師
            鄭雅方律師
            傅宇均律師
上列被告因詐欺案件，經檢察官提起公訴（110年度偵字第32759
號），被告於本院準備程序中就被訴事實為有罪之陳述，經本院
告以簡式審判程序之旨，並聽取當事人之意見後，裁定改行簡式
審判程序，並判決如下：
    主  文
壹、主刑部分
一、游漢生犯三人以上共同詐欺取財罪，處有期徒刑參年貳月。
二、陳志明犯三人以上共同詐欺取財罪，處有期徒刑貳年肆月。
三、陳石龍犯三人以上共同詐欺取財罪，處有期徒刑貳年。
貳、沒收部分
一、游漢生、陳石龍扣案如附表二所示之行動電話各壹具均沒收
    。
二、游漢生未扣案之犯罪所得新臺幣壹萬貳仟元沒收，於全部或
    一部不能沒收或不宜執行沒收時，追徵其價額。
三、陳石龍未扣案之犯罪所得新臺幣貳拾伍萬元沒收，於全部或
    一部不能沒收或不宜執行沒收時，追徵其價額。
    事  實
一、游漢生、陳志明及陳石龍各於民國110年6月間某時加入由「
    阿哲」、「阿西」、「阿松」等姓名年籍不詳之三人以上所
    組成，以實施詐術為手段之具有持續性、牟利性之有結構性
    之犯罪組織，游漢生負責載送車手及向車手收取詐騙所得款
    項上繳（俗稱收水）、陳志明及陳石龍則負責向被害人收取
    款項（俗稱車手），其等透過行動電話或通訊軟體相互聯繫
    ，共同意圖為自己不法之所有，基於三人以上共同詐欺取財
    與掩飾、隱匿特定犯罪所得之來源及去向之洗錢之犯意聯絡
    ，由不詳成員於110年6月28日前某時起，陸續撥打電話及以
    LINE通訊軟體聯繫吳秀端，各佯裝為「吳文正檢察官」、「
    警政署陳隊長」（無證據證明游漢生、陳志明及陳石龍知悉
    上開加重事由），稱其因涉入販賣毒品及他人施用毒品死亡
    案件，需繳納現金賠償死者家屬云云，致吳秀端陷於錯誤，
    復由「阿哲」指示游漢生、不詳成員指示陳志明、「阿松」
    指示陳石龍，由游漢生載送陳志明或陳石龍，於如附表一所
    示時間、地點，向吳秀端收取所示財物（內容詳如附表一所
    示），其等再駕車前往金融機構，由陳志明或陳石龍將吳秀
    端所交付之支票提示兌現，所得款項（現金款及提示兌現之
    票款以下合稱本案款項）均上繳予游漢生，游漢生再依指示
    將本案款項攜至臺北市○○區○○○○號水門堤外停車場旁，上繳
    予「阿西」，致無從或難以追查本案款項去向。
二、案經吳秀端訴請臺北市政府警察局大安分局報請臺灣臺北地
    方檢察署檢察官偵查後起訴。
    理  由
壹、證據能力部分：
一、組織犯罪防制條例第12條第1項中段規定：「訊問證人之筆
    錄，以在檢察官或法官面前作成，並經踐行刑事訴訟法所定
    訊問證人之程序者為限，始得採為證據」，係以立法排除被
    告以外之人於警詢或檢察事務官調查中所為之陳述，得適用
    刑事訴訟法第159條之2、第159條之3及第159條之5等傳聞例
    外規定，是證人於警詢時之陳述，於違反組織犯罪防制條例
    案件，即絕對不具有證據能力，不得採為判決基礎。本案關
    於證人即告訴人吳秀端之警詢筆錄，既非在檢察官或法官面
    前作成，依上開規定，不得採為被告游漢生、陳志明、陳石
    龍（下合稱被告3人）涉犯組織犯罪防制條例罪名之證據，
    是本判決所引用之告訴人警詢筆錄，僅於認定被告3人犯參
    與犯罪組織以外犯行部分具有證據能力，先予敘明。
二、本案據以認定事實之其餘供述證據，公訴人及被告3人於本
    院言詞辯論終結前均未爭執其證據能力，經審酌該等證據之
    取得並無違法，且與本案待證事實具有關聯性，依刑事訴訟
    法第159條之5之規定，自有證據能力；至所引非供述證據部
    分，與本案事實具自然關聯性，且非公務員違背法定程序所
    取得，依同法第158條之4規定反面解釋，亦具證據能力。
貳、實體部分：
一、認定事實所憑之證據及理由：
　㈠上揭事實，業據被告3人於本院審理時坦承不諱（見本院110
    年度審訴字第2033號卷【下稱審訴字卷】二第124頁），核
    與證人即告訴人吳秀端於警詢及偵訊之證述情節相符（見臺
    灣臺北地方檢察署110年度他字第9232號卷【下稱他字卷】
    第179至189、485至487頁），且有現場監視器畫面翻攝照片
    、支票影本、被告陳石龍申設之臺北富邦商業銀行帳號0000
    00000000號帳戶、彰化銀行帳號00000000000000號帳戶存摺
    影本、被告陳志明申設之中國信託商業銀行帳號0000000000
    00號帳戶暨合作金庫商業銀行帳號0000000000000號帳戶存
    摺影本、被告陳石龍與告訴人之通話紀錄翻攝照片、被告陳
    石龍、游漢生扣案手機內通訊軟體暨通話記錄翻拍照片、內
    政部警政署反詐騙諮詢專線紀錄表、告訴人與詐欺集團成員
    之LINE通訊軟體對話紀錄翻攝照片附卷可佐（見他字卷第30
    至56、58至68、247至275、277至283、287至289、291至293
    、295至299、301至307、315至333、359至363、502至504頁
    ），足認被告3人上開任意性自白確與事實相符，堪以採信
    。
　㈡又本案詐欺集團係以施用詐術為手段，組成目的在於向被害
    人騙取金錢，具有牟利性，且推由不詳成員詐騙本案告訴人
    ，再由「阿哲」等成員分別指示被告3人各為載送車手、向
    告訴人收取財物及兌現支票等行為後，再將本案款項層層上
    繳，期間均透過行動電話或通訊軟體相互聯繫，堪認本案詐
    欺集團之分工細密、計畫周詳，顯非為立即實施犯罪而隨意
    組成，具有結構性及持續性，被告3人參與詐欺集團所為本
    案詐騙告訴人之行為，罪即成立，自不以其需長期、持續或
    就組織之全部犯罪活動均參與為必要。
　㈢被告陳志明、陳石龍依指示領取詐騙所得贓款及將詐得支票
    提示兌現後，將本案款項上繳予被告游漢生，並由被告游漢
    生上繳予不詳成員，致款項之流向去向不明而無從追查，客
    觀上已製造該詐欺犯罪所得金流斷點，達成隱匿犯罪所得之
    效果，妨礙該詐欺集團犯罪之偵查，自構成洗錢防制法第2
    條第2款「掩飾或隱匿特定犯罪所得之本質、來源、去向、
    所在、所有權、處分權或其他權益者」之洗錢行為甚明。
　㈣被告3人雖未自始至終參與各階段之犯行，而僅分別擔任車手
    及收水等工作，惟其與所屬詐騙集團其他成年成員既為詐欺
    告訴人而彼此分工，參與詐欺取財罪之部分構成要件行為，
    且被告3人所為均係詐欺取財罪所不可或缺之內部分工行為
    ，並相互利用其他成員之行為，以共同達成犯罪之目的，堪
    認係在合同意思範圍內，各自分擔犯罪行為之一部，並相互
    利用他人之行為，以達犯罪之目的，且被告3人於主觀上對
    於參與詐欺犯行之成員含自己達三人以上之事，亦屬知悉，
    自應就所參與犯行，對於全部所發生之結果共同負責。
　㈤綜上，本案事證明確，被告犯行堪以認定，應予依法論科。
二、論罪科刑：
  ㈠法律適用：
　⒈核被告3人所為，均係犯刑法第339條之4第1項第2款之三人以
    上共同詐欺取財罪、洗錢防制法第14條第1項之洗錢罪及組
    織犯罪防制條例第3條第1項後段之參與犯罪組織罪。
　⒉起訴書犯罪事實欄雖未敘及被告3人洗錢犯行及參與犯罪組織
    罪部分，然此部分與起訴論罪部分，具有裁判上一罪關係，
    依審判不可分原則，乃為起訴效力所及，被告3人亦均就該
    部分犯行經本院告知後為認罪之陳述，本院自得併予審理。
　㈡共犯及罪數關係：
  ⒈被告3人與本案詐騙集團前揭成年成員就上開犯行間，係在合
    同意思範圍內，各自分擔犯罪行為之一部，並相互利用他人
    之行為，以達遂行詐欺取財及洗錢等目的，有犯意聯絡及行
    為分擔，應論以共同正犯。
　⒉被告3人各次取款行為，乃基於詐欺取財之單一犯意，於密切
    接近之時間、地點實施，各行為之獨立性極為薄弱，在刑法
    評價上，以視為數個舉動之接續施行，合為包括之一行為予
    以評價，屬接續犯，各論以一罪即足。
　⒊被告3人均以一行為同時觸犯三人以上共同詐欺取財罪、洗錢
    罪及參與犯罪組織罪，屬想像競合犯，應依刑法第55條規定
    ，從一重之三人以上共同詐欺取財罪處斷。
  ㈢累犯不予加重之說明：
　  被告游漢生前因駕駛業務過失傷害案件，經法院判處罪刑後
    ，於108年11月6日易科罰金執行完畢等情，有臺灣高等法院
    被告前案紀錄表在卷可參（見審訴字卷二第129頁），其於
    受有期徒刑執行完畢後，5年內故意再犯本案有期徒刑以上
    之罪，固為累犯，然本院審酌其前案所犯案件為過失犯罪，
    且與本案罪名有別，罪質互異，法益侵害不同，綜觀全案情
    節，並無加重最低法定本刑之必要，依司法院釋字第775號
    解釋意旨，不再依刑法第47條第1項之規定加重其刑。
　㈣量刑審酌：
　　爰以行為人責任為基礎，審酌被告3人不循正途獲取財物，
    竟加入詐欺集團並分別擔任集團內取款車手及收水等工作，
    使告訴人受有鉅額財產損害，並危害財產交易安全，實難寬
    貸，兼衡被告3人犯後坦認犯行惟迄未賠償告訴人所受損害
    之態度（被告游漢生、陳志明及陳石龍分別於準備程序陳稱
    可分期賠償告訴人各新臺幣【下同】60萬元、50萬元、10萬
    元，告訴人則表明無法接受分期賠償且總額部分仍需考慮，
    致未能和解等情），兼衡被告游漢生於本院審理時自述高職
    畢業之智識程度、未婚無子女、現職○○○○○、月收入約5萬元
    、無須扶養親人等生活狀況；被告陳志明於本院審理時自述
    大學肄業之智識程度、未婚無子女、現從事○○外包、月收入
    約2萬元、無須扶養親人等生活狀況；被告陳石龍於本院審
    理時自述國中肄業之智識程度、現經營○○○、月收入約1萬至
    2萬元、須扶養未成年子女等生活狀況（見審訴字卷二第126
    頁），暨其等犯罪動機、目的、手段、參與情節程度、獲利
    、告訴人受騙金額甚鉅及被告3人經手贓款高低等一切情狀
    （被告3人於偵查時坦承客觀事實，本院審理時則坦承起訴
    罪名，是就其等所犯洗錢防制法及組織犯罪防制條例部分，
    原應減輕其刑，然被告3人就上開犯行係從一重論處三人以
    上共同詐欺取財罪，是此部分想像競合輕罪得減刑部分，本
    院量刑時併予審酌），分別量處如主文所示之刑。另司法院
    大法官業於110年12月10日以釋字第812號解釋宣告組織犯罪
    防制條例第3條第3項關於強制工作之規定違憲，並自該日起
    失其效力，本案即無須審究被告3人應否宣告強制工作，附
    此敘明。
三、沒收之說明：
　㈠犯罪所用之物：
　　扣案如附表二所示之行動電話，分別為被告游漢生及陳石龍
    所有，且為其犯本案犯行與共犯聯繫之用，各據其等於審理
    時供承無誤（見審訴字卷二第124頁），應依刑法第38條第2
    項之規定，宣告沒收。至其餘扣案物，無證據證明與本案犯
    行有關，自不宣告沒收。
　㈡犯罪所得：
　  查被告游漢生之本案報酬係計次2,000元；被告陳石龍本案
    報酬為25萬元，各據其等於準備程序時供承在卷（見審訴字
    卷二第113頁），被告游漢生之報酬計為1萬2,000元（計算
    式：2,000元×6次），既未實際賠償告訴人，自應依同法第3
    8條之1第1項前段及同條第3項之規定，宣告沒收，於全部或
    一部不能沒收或不宜執行沒收時，追徵其價額。至於被告陳
    志明於本院審理時序堅稱其未取得報酬等語（卷頁同上），
    卷內亦無積極事證可認其已取得本案報酬，爰不予宣告沒收
    犯罪所得。另審酌被告3人本案犯行僅係負責取款及收水之
    角色，並非主謀者，且衡諸目前司法實務查獲之案件，其等
    於上繳款項後，對於所提領之贓款應無處分權限，是被告3
    人對未扣案之本案款項應無處分權限，不予宣告沒收，附此
    敘明。
據上論斷，應依刑事訴訟法第273條之1第1項、第299條第1項前
段（依法院辦理刑事訴訟案件應行注意事項第159點，判決書據
上論結部分，得僅引用應適用之程序法條），判決如主文。
本案經檢察官王文成提起公訴，檢察官黃耀賢到庭執行職務。
中　　華　　民　　國　　111 　年　　4 　　月　　20　　日
                  刑事第二十庭  法  官  賴鵬年  
以上正本證明與原本無異。 
如不服本判決應於收受送達後20日內向本院提出上訴書狀，並應
敘述具體理由；其未敘述上訴理由者，應於上訴期間屆滿後20日
內向本院補提理由書（均須按他造當事人之人數附繕本）「切勿
逕送上級法院」。告訴人或被害人如對於本判決不服者，應具備
理由請求檢察官上訴，其上訴期間之計算係以檢察官收受判決正
本之日期為準。 因疫情而遲誤不變期間，得向法院聲請回復原
狀。
                                書記官　萬可欣
中　　華　　民　　國　　111 　年　　4 　　月　　20　　日
附錄本案論罪科刑法條全文：
中華民國刑法第339條之4
犯第339條詐欺罪而有下列情形之一者，處1年以上7年以下有期
徒刑，得併科1百萬元以下罰金：
一、冒用政府機關或公務員名義犯之。
二、三人以上共同犯之。
三、以廣播電視、電子通訊、網際網路或其他媒體等傳播工具，
    對公眾散布而犯之。
前項之未遂犯罰之。
洗錢防制法第14條
有第二條各款所列洗錢行為者，處7年以下有期徒刑，併科新臺
幣5百萬元以下罰金。
前項之未遂犯罰之。
前二項情形，不得科以超過其特定犯罪所定最重本刑之刑。
組織犯罪防制條例第3條
發起、主持、操縱或指揮犯罪組織者，處3年以上10年以下有期
徒刑，得併科新臺幣1億元以下罰金；參與者，處6月以上5年以
下有期徒刑，得併科新臺幣1千萬元以下罰金。但參與情節輕微
者，得減輕或免除其刑。
具公務員或經選舉產生之公職人員之身分，犯前項之罪者，加重
其刑至二分之一。
犯第1項之罪者，應於刑之執行前，令入勞動場所，強制工作，
其期間為3年。
前項之強制工作，準用刑法第90條第2項但書、第3項及第98條第
2項、第3項規定。
以言語、舉動、文字或其他方法，明示或暗示其為犯罪組織之成
員，或與犯罪組織或其成員有關聯，而要求他人為下列行為之一
者，處3年以下有期徒刑，得併科新臺幣3百萬元以下罰金：
一、出售財產、商業組織之出資或股份或放棄經營權。
二、配合辦理都市更新重建之處理程序。
三、購買商品或支付勞務報酬。
四、履行債務或接受債務協商之內容。
前項犯罪組織，不以現存者為必要。
以第5項之行為，使人行無義務之事或妨害其行使權利者，亦同
。
第5項、第7項之未遂犯罰之。
附表一：
編號 告訴人交付財物之時間、地點 行為人及分工 1 於110年6月28日上午10時許，在臺北市○○區○○街○○公園內，交付現金200萬元。 由游漢生駕駛車牌號碼000-0000號租賃用小客車，搭載陳志明前往左列地點，由陳志明向吳秀端收取左列之現金或支票。 2 於110年7月1日上午10時許，在臺北市○○區○○街○○公園內，交付第一商業銀行面額各150萬元之即期支票2張。  3 於110年7月7日上午10時許，在臺北市○○區○○街○○公園內，交付第一商業銀行面額各150萬元之即期支票2張。  4 於110年7月13日上午10時許，在臺北市○○區○○街○○公園內，交付第一商業銀行面額各100萬元之即期支票2張。  5 於110年9月3日上午10時許，在臺北市○○區○○街00巷0號前，交付彰化銀行面額300萬元之即期支票1張。 由游漢生駕駛車牌號碼000-0000號租賃用小客車，搭載陳石龍前往左列地點，由陳石龍向吳秀端收取左列之現金或支票。 6 於110年9月7日上午10時許，在臺北市○○區○○街00○0號前，交付現金10萬元及彰化銀行面額300萬元之即期支票1張。  
附表二：
編號 應沒收之物（犯罪所用之物） 所有人 1 APPLE廠牌行動電話1具（IMEI碼：000000000000000，含插用之0000000000號SIM卡1張） 游漢生 2 APPLE廠牌行動電話1具（IMEI碼：000000000000000，含插用之0000000000號SIM卡1張） 陳石龍